臺灣高等法院高雄分院刑事判決　　　　96年度上訴字第1757號
上　訴　人　甲○○
即　被　告
選任辯護人　林岡輝　律師
　　　　　　林石猛　律師
上列上訴人因違反臺灣地區與大陸地區人民關係條例等案件，不
服臺灣高雄地方法院96年度訴字第425號中華民國96年7月5日第
一審判決（起訴案號：臺灣高雄地方法院檢察署95年度偵字第94
21號），提起上訴，本院判決如下：
    主  文
原判決撤銷。
甲○○無罪。
    理  由
壹、程序部分：
    按被告以外之人於審判外之陳述雖不符前4 條之規定，而經
    當事人於審判程序同意作為證據，法院審酌該言詞陳述或書
    面陳述作成時之情況，認為適當者，亦得為證據。當事人、
    代理人或辯護人於法院調查證據時，知有第159 條第1 項不
    得為證據之情形，而未於言詞辯論終結前聲明異議，視為有
    前項之同意，刑事訴訟法第159 條之5 定有明文。本件1 、
    證人即共同被告吳參城之警詢筆錄。2 、高雄縣政府警察局
    湖內分局94年12月2 日吳參城訪查紀錄表。3 、吳參城與郭
    春梅結婚證書。4 、郭春梅大陸地區人民入出臺灣地區申請
    書。5 、高雄縣政府警察局湖內分局94年7 月15日吳參城訪
    查紀錄表。6 、大陸地區人民進入臺灣地區保證書。7 、94
    年11月21日田寮字第005 號流動人口登記聯單。8 、證人吳
    參貴之偵訊具結筆錄。9 、臺灣高雄地方法院96年訴字第42
    5 號被告吳參城刑事判決1 份。10、內政部入出國及移民署
    移署資處伶字第09610662710 號函暨檢送郭春梅入出國日期
    證明書及入出境相關資料影本（入出國日期證明書、大陸地
    區入出臺灣地區申請書、大陸地區人民進入臺灣地區保證書
    、財團法人海峽交流基金會證明書、結婚公證書、吳參城所
    書立之委託書及申請書、吳參貴所書立之切結書、高雄縣政
    府警察局湖內分局94年7 月15日訪查紀錄表、內政部警政署
    入出境管理局面談紀錄）。11、內政部移民署移署出停堯字
    第09610661630 號函暨檢送郭春梅申請來臺資料影本1 份。
    12、被告甲○○、吳參城法務部入出境資料1 份等，雖均為
    被告以外之人於審判外之言詞或書面陳述，屬於傳聞證據，
    惟被告於原審準備程序及審判程序均未對於上開證據爭執其
    證據能力，本院審酌上開言詞及書面陳述作成時之證據取得
    過程並無瑕疵，且與待證事實具有關連性等情況，認為適當
    ，應認依刑事訴訟法第159 條之5 第1 項之規定，得為證據
    ，而有證據能力。
貳、實體方面
一、公訴意旨略以：被告甲○○明知郭春梅係大陸地區人民，非
    經主管機關許可，不得進入臺灣地區，復明知吳參城與郭春
    梅並無結婚之真意，竟與吳參城共同基於使大陸地區人民非
    法進入臺灣地區之犯意聯絡，約定郭春梅來臺後，必須工作
    賺錢照顧吳參城，被告甲○○可獲得新臺幣（下同）9 萬元
    作為協助辦理上開假結婚事宜之報酬。被告甲○○旋即安排
    吳參城於94年3 月31日在大陸地區福建省蒲田市與郭春梅辦
    理虛偽合意之結婚登記，取得結婚公證書後，吳參城於94年
    4 月15日先行單獨返回臺灣，後即請其兄吳參貴給付4 萬元
    予被告甲○○，並於94年6 月20日由吳參城前往高雄縣政府
    警察局湖內分局田寮分駐所，填具「大陸地區人民進入臺灣
    地區保證書」後，經員警在該保證書上「對保或證明機關（
    構）簽註意見欄」內加蓋警員職章後，再由甲○○於同年6
    月21日至內政部警政署入出境管理局，填具「大陸地區人民
    入出臺灣地區申請書」，並檢具上開記載不實結婚事項之「
    結婚公證書」、「大陸地區人民進入臺灣地區保證書」等文
    件，一併交付境管局之承辦人員，代吳參城向內政部入出境
    管理局申請准予郭春梅來臺探親，持向內政部警政署入出境
    管理局申請核發郭春梅之旅行證獲准，使郭春梅得於94年11
    月20日自高雄小港國際機場非法進入台灣地區。嗣郭春梅於
    同年11月30日晚上8 時許，離家出走，行方不明，經管區員
    警循線調查，始查悉上情；因認被告甲○○涉犯違反修正前
    臺灣地區與大陸地區人民關係條例第15條第1 款，應依同條
    例第79條第1 項規定論處及刑法第216 條、第214 條之行使
    公務員登載不實文書罪嫌云云。
二、按犯罪事實，應依證據認定之，無證據不得認定其犯罪事實
    ；又不能證明被告犯罪者，應諭知無罪之判決，刑事訴訟法
    第154 條第2 項、第301 條第1 項分別定有明文。又刑事訴
    訟法上所謂認定犯罪事實之證據，係指足以認定被告確有犯
    罪行為之積極證據而言，該項證據自須適合於被告犯罪事實
    之認定，始得採為斷罪資料。如未能發現相當證據，或證據
    不足以證明，自不能以推測或擬制之方法，以為裁判之基礎
    。又刑事訴訟上證明之資料，無論其為直接或間接證據，均
    須達於通常一般之人均不致有所懷疑，而得確信其為真實之
    程度，始得據為有罪之認定，若其關於被告是否犯罪之證明
    未能達此程度，而有合理性懷疑之存在，致使無從形成有罪
    之確信，根據「罪證有疑，利於被告」之證據法則，即不得
    遽為不利被告之認定，此分別有最高法院29年度上字第3105
    號、40年臺上字第86號、76年臺上字第4986號判例可資參照
    。又檢察官對於起訴之犯罪事實，應負提出證據及說服之實
    質舉證責任，倘其所提出之證據，不足為被告有罪之積極證
    明，或其指出證明之方法，無從說服法院以形成被告有罪之
    心證，基於無罪推定之原則，自應為被告無罪判決之諭知，
    最高法院92年臺上字第128 號判例足資參照。
三、本件公訴意旨認被告甲○○涉犯修正前臺灣地區與大陸地區
    人民關係條例第79條第1 項規定、刑法第216 條、第214 條
    行使公務員登載不實文書罪嫌，係以證人吳參城於警、偵訊
    之供述，及證人吳參貴證述被告利用吳參城至大陸辦理假結
    婚登記後，曾支付4 萬元予被告，並有大陸地區福建省蒲田
    市結婚公證書、大陸地區人民進入臺灣地區保證書、入出臺
    灣地區申請書為主要論據；惟訊據被告甲○○堅決否認有何
    違反修正前臺灣地區與大陸地區人民關係條例第79條第1 項
    及刑法第216 條、第214 條行使公務員登載不實文書之犯行
    ，辯稱：吳參城與郭春梅並非假結婚，他們2 人有言明結婚
    作伴，我才居中介紹2 人彼此認識等語。經查：
  (一)同案被告吳參城於94年3 月31日在大陸地區福建省蒲田市與
    郭春梅辦理結婚登記，取得結婚公證書後，由同案被告吳參
    城於94年6 月20日前往高雄縣政府警察局湖內分局田寮分駐
    所，填具「大陸地區人民進入臺灣地區保證書」後，經員警
    在該保證書上「對保或證明機關（構）簽註意見欄」內加蓋
    警員職章後，再由甲○○於同年6 月21日至內政部警政署入
    出境管理局，填具「大陸地區人民入出臺灣地區申請書」，
    並檢具上開記載不實結婚事項之「結婚公證書」、「大陸地
    區人民進入臺灣地區保證書」等文件，一併交付境管局之承
    辦人員，持向內政部警政署入出境管理局申請核發郭春梅之
    旅行證獲准等情，有內政部入出國及移民署移署資處伶字第
    09610662710 號函暨檢送郭春梅入出國日期證明書及入出境
    相關資料影本（入出國日期證明書、大陸地區入出臺灣地區
    申請書、大陸地區人民進入臺灣地區保證書、財團法人海峽
    交流基金會證明書、結婚公證書、吳參城所書立之委託書及
    申請書、吳參貴所書立之切結書、高雄縣政府警察局湖內分
    局94年7 月15日訪查紀錄表、內政部警政署入出境管理局面
    談紀錄）等在卷可稽，是同案被告吳參城與郭春梅確辦有結
    婚及申請郭春梅入境一節應堪認定。
  (二)證人即同案被告吳參城於偵查中供稱：「被告說9 萬元就可
    以娶一個老婆，我就給他9 萬元，後來被告幫我辦結婚」、
    「大陸結婚有請1 桌，大陸媒人叫王昭雯」、「（問：有無
    發生關係？）有，好多次」、「被告幫我介紹結婚辦好後總
    共要9 萬元，我先給他4 萬元」、「我是真的結婚」等語（
    見偵查卷第45頁）、於原審供稱：「我在94年3 月18日前往
    大陸，我去大陸福建省，我於94年3 月31日與郭春梅結婚」
    「我是因為想結婚，後來甲○○介紹以後，郭春梅來臺以後
    就跑掉了，我認為他們是利用我想結婚的意圖，來騙我結婚
    ，其實讓郭春梅來臺是要工作的，我只有跟郭春梅發生過一
    次關係，後來她就拒絕跟我發生關係，後來就跑了」等語（
    原審卷第47頁、第134 頁），均證述有到大陸與郭春梅結婚
    ，且係真的結婚並與郭春梅發生性關係，則同案被告吳參城
    係有結婚之真意，只是後來郭春梅逃跑，同案被告吳參城以
    為被告騙婚才去警察局自首，而承認假結婚。
  (三)又依實務所見，一般假結婚者來台者，大多從事色情或高風
    險行業以求賺取高額利潤之金錢最為常見，然證人郭春梅於
    94年11月20日自高雄小港國際機場入境來台後，亦未見其有
    從事何種非法行為之相關紀錄，此與一般假結婚者之目的有
    異；且同案被告吳參城於結婚後猶有給付被告仲介費，此據
    證人吳參貴（吳參城之兄）於偵查中證稱：「吳參城打電話
    給我，說人在大陸沒有錢回台灣要我匯錢過去，回來之後，
    被告叫我弟弟簽32萬元的本票，後來有還我本票，但要我簽
    同意書，同意吳參城去大陸娶老婆回來，就只要給他12萬元
    ，我有簽同意書」、「被告陸陸續續來要錢，我總共給了4
    萬元」、「大陸女子有與吳參城有住在一起，但不到10天，
    就被人帶走了，我們去收拾發現當時買給他們用的保險套都
    沒有用」等語明確（見偵查卷第66頁），亦與一般假結婚者
    不同，同案被告吳參城既有結婚之真意，並付給被告仲介費
    ，顯見被告係居於婚姻介紹人之地位，則證人郭春梅是否有
    結婚之真意，顯非被告所能掌握，自不得以證人郭春梅事後
    於94年11月30日逃跑，即遽認被告與郭春梅事前有假結婚之
    謀議。
  (四)綜上所述，公訴人對於起訴之犯罪事實，既負有提出證據及
    說服之實質舉證責任，倘其所提出之證據，不足為被告有罪
    之積極證明，或其指出證明之方法，無從說服法院以形成被
    告有罪之心證，即難為被告有罪之認定。本件同案被告吳參
    城與郭春梅既確有結婚真意而非假結婚，被告僅係居於婚姻
    介紹人之地位而為，證人郭春梅事後於94年11月30日逃跑之
    原因又不明，則同案被告吳參城持結婚證明書、公證書及認
    證書，向內政部入出國及移民署以探親事由，填寫「大陸地
    區人民進入臺灣地區旅行證申請書」申請郭春梅入境來台之
    手續等行為，自無違反修正前臺灣地區與大陸地區人民關係
    條例第79條第1 項之規定，亦與使公務員將不實事項登載於
    職務上所掌之文書罪要件不合。此外，復查無其他積極證據
    可資證明被告有何公訴人所指犯行，本件要屬不能證明被告
    犯罪。
四、原審未為詳察，遽為被告科刑之判決，即有未洽，被告執此
    聲明上訴，指摘原判決不當，為有理由，應由本院將原判決
    予以撤銷改判，另為被告無罪之諭知。
據上論結，應依刑事訴訟法第369條第1項前段、第364條、第301
第1項，判決如主文。
本案經檢察官郭振昌到庭執行職務。
中　　華　　民　　國　　96　　年　　11　　月　　6　　日
                  刑事第七庭    審判長法  官    莊飛宗
                                      法  官    邱明弘
                                      法  官    黃憲文
以上正本證明與原本無異。
檢察官如不服本判決應於收受本判決後10日內向本院提出上訴書
狀，其未敘述上訴理由者，並得於提起上訴後10日內向本院補提
理由書狀（均須按他造當事人之人數附繕本）「切勿逕送上級法
院」。
中　　華　　民　　國　　96　　年　　11　　月　　6　　日
                                      書記官    施耀程
